臺灣高雄地方法院刑事判決　　　　　　　94年度訴字第1192號
公　訴　人　臺灣高雄地方法院檢察署檢察官
被　　　告　乙○○　男　39歲.
選任辯護人　王國論律師
　　　　　　康進益律師
上列被告因誣告案件，經檢察官提起公訴（ 93年度偵字第14573
號），茲本院判決如下：
    主  文
乙○○無罪。
    理  由
一、公訴意旨以：被告乙○○原任職於「元盛財務管理顧問中心
    」（下稱「元盛財務中心」）催收員，擔任客戶委任之催收
    財務工作。適有案外人林和南委任「元盛財務中心」向債務
    人催討債務，被告竟誤認案外人甲○○簽發之支票【票號KZ
    0000000號，發票日民國92年4月28日，金額新臺幣（下同）
    90,000元，付款人為高雄區中小企業銀行大發銀行（下稱系
    爭支票）】，為其他客戶委任催收之支票且為林和南催收債
    務之憑據，於93年3月5日以告訴代理人身份，具狀向有偵查
    犯罪職務之公務員即臺灣高雄地方法院檢察署檢察官提出詐
    欺告訴，經檢察官將案件發交高雄縣政府警察局林園分局依
    法調查後，被告另於93年4月22日下午1時許，經警方通知到
    案說明時，在無法確認系爭支票是否為案外人林和南催收憑
    證之際，竟為達其催收債務之目的，意圖使甲○○受刑事處
    分，在林園分局刑事組辦公室虛構事實，謊稱甲○○簽發之
    系爭支票係林和南之貨款支票，而向該管公務員誣告甲○○
    涉嫌詐欺取財，因認被告涉犯刑法第169條第1項之誣告罪嫌
    等語。
二、按犯罪事實應依證據認定之，無證據不得認定其犯罪事實；
    又不能證明被告犯罪，應諭知無罪之判決，刑事訴訟法第15
    4條第2項及第301條第1項前段分別定有明文。另按刑事訴訟
    法上所謂認定犯罪事實之證據，係指足以認定被告確有犯罪
    行為之積極證據而言，如未能發現相當證據或證據不足以證
    明，自不能以推測或擬制之方法，以為裁判基礎（最高法院
    29年上字第3105號、同院40年臺上字第86號判例要旨參照）
    ；而認定不利於被告之事實，須依積極證據，苟積極證據不
    足為不利被告之認定時，即應為有利於被告之認定，更不必
    有何有利之證據（最高法院30年上字第816號、同院 69年臺
    上字第4913號判例要旨參照）。若證據資料在經驗科學上或
    論理法則上尚有對被告較為有利之存疑，而無從依其他客觀
    方法排除此項合理之可疑，即不得以此資料作為斷罪之基礎
    ，且刑事訴訟制度受「倘有懷疑，則從被告之利益為解釋」
    、「被告應被推定為無罪」之原則所支配，故得為訴訟上之
    證明者，無論為直接或間接證據，須客觀上於一般人均不致
    有所懷疑而達於確信之程度者，始可據為有罪之認定，倘其
    證明尚未達於確信之程度，而有合理可疑存在時，即難據以
    為被告不利認定，換言之，在法律判斷上，自不能為被告有
    罪之認定。
三、公訴人認為被告乙○○涉犯誣告罪嫌，無非以被告於偵訊中
    之自白、案外人甲○○及林和南於偵訊中之陳述及案外人林
    和南於93年3月5日提出之刑事告訴狀、系爭支票影本 1紙為
    其論罪之依據；然訊據被告固不否認曾於上揭時、地，以告
    訴代理人身份，具狀向臺灣高雄地方法院檢察署檢察官對案
    外人甲○○提出詐欺告訴，並於警詢中陳稱，因案外人甲○○簽發系爭支票後，經其他持票人轉讓予案外人林和南，以
    支付應給付案外人林和南之貨款，而有跳票之情形，案外人
    即發票人甲○○涉嫌詐欺取財之事實，惟堅決否認有何誣告
    犯行，辯稱：其僅係「元盛財務中心」之受雇員工，本件係
    林和南持系爭支票及債權資料委託「元盛財務中心」催討債
    務，且由該中心會計人員撰寫告訴狀，並告知系爭支票為客
    票已經跳票，復由其擔任林和南之告訴代理人，負責出面代
    理林和南至檢察署及警局，對甲○○提出詐欺告訴，其並非
    憑空捏造事實等語。
四、程序部分：
  (一)按被告以外之人於審判外向法官所為之陳述，得為證據，刑
    事訴訟法第159條之1第 1項定有明文，其立法理由係認為被
    告以外之人之陳述係在法官面前為之，因其任意陳述之信用
    性已受確定保障之情況下所為之陳述，自得作為證據，且不
    問係本案或其他刑事案件之羈押訊問期日、勘驗期日、準備
    程序期日、審理期日或民事事件、行政訴訟程序，凡係在普
    通法院法官面前所為之陳述（不包括軍事法官），均具有證
    據能力；又按證人之個人意見或推測之詞，除以實際經驗為
    基礎者外，不得作為證據，刑事訴訟法第 160條定有明文，
    此係因證人係在場聞見犯罪事實之人，如其證述並非親自聞
    見，而係個人意見或推測之詞，易於與事實相左，不應使其
    證述有證據能力，惟若以證人之實際經驗為基礎所為之證詞
    ，因已非單純之臆測或推斷，仍應容許其證述有證據能力。
    是本案證人丙○○於本院審理中向法官所為之證述（參見本
    院94年6月1日審判筆錄第 4頁至第12頁），在其任意陳述之
    信用性均無疑之情況下，依法即得作為證據；至證人丙○○
    於本院審理中結證稱：提出本案刑事告訴狀時，其雖尚未任
    職於元盛財務中心，且元盛財務中心前一任黃姓會計，亦未
    直接告知，本案刑事告訴狀為該黃姓會計所撰寫，但元盛財
    務中心之客戶委託催收訴訟之制式文書，係由會計負責依電
    腦內固定文書格式填寫當事人及金額繕寫，並於紀錄表記載
    遞狀至法院之時間，而其任職期間亦曾填寫制式訴訟文書，
    況經黃姓會計交接客戶林和南委託之本案催收資料予其收受
    ，並有紀錄表記載遞狀時間，是本案刑事告訴狀應係黃姓會
    計所繕寫等語，顯係以其於元盛財務中心任職期間之實際經
    驗為基礎，而非係出自個人之意見或推測之詞，其證言仍有
    證據能力。
  (二)按被告以外之人於偵查中向檢察官所為陳述，除顯有不可信
    之情況者外，得為證據，刑事訴訟法第159條之1第 2項定有
    明文。蓋因檢察官與法官同為司法官署，且檢察官代表國家
    偵查犯罪，依法有訊問被告、證人及鑑定人之權力，且須對
    被告有利、不利之情形均應注意，況徵諸實務運作，檢察官
    實施刑事偵查程序，亦能恪遵法定程序之要求，不致有違法
    取證情事且可信度極高，是被告以外之人前於偵查中已具結
    而為證述，除反對該項供述得具有證據能力之一方，已釋明
    「顯有不可信之情況」之理由外，不宜以該證人未能於審判
    中接受他造之反對詰問為由，即遽指該證人於偵查中之陳述
    不具證據能力，方符前揭法條之立法意旨。是案外人林和南
    、甲○○（參見臺灣高雄地方法院檢察署93年度偵字第9027
    號偵查卷宗第34頁、第35頁）於檢察官偵查時所為陳述，被
    告未曾提及檢察官在偵查時，有任何不法取供之情形，是客
    觀上並無顯不可信之情況，上揭案外人林和南、甲○○於偵
    查中之陳述，自均具有證據能力。
  (三)按被告以外之人於審判外之陳述，雖不符前4條之規定，而
    經當事人於審判程序同意作為證據，法院審酌該言詞陳述或
    書面陳述作成時之情況，認為適當者，亦得為證據。當事人
    、代理人或辯護人於法院調查證據時，知有第159條第1項不
    得為證據之情形，而未於言詞辯論終結前聲明異議者，視為
    有前項之同意，刑事訴訟法第159條之5定有明文。立法意旨
    在於傳聞證據未經當事人之反對詰問予以核實，原則上先予
    排除，惟若當事人已放棄詰問或未聲明異議，基於證據資料
    愈豐富，愈有助於真實發現之理念，且強化言詞辯論主義，
    法院自可承認該傳聞證據例外擁有證據能力。經查，案外人
    甲○○於警詢中之陳述（參見臺灣高雄地方法院檢察署93年
    度偵字第9027號偵查卷宗第2頁至第5頁），雖係被告以外之
    人於審判外之陳述，性質上屬傳聞證據，惟經被告同意作為
    證據，又本院審酌該言詞陳述作成時之情況，並查無其他不
    法之情狀，足認為得為本案之證據，依刑事訴訟法第159 條
    之5第1項規定，上揭被害人於警詢中之陳述，自具有證據能
    力。
五、經查：
  (一)按誣告罪之成立，以告訴人所訴被訴人之事實完全出於虛構
    為要件，若係出於誤會或懷疑有此事實而為申告，所告又非
    全然無因，惟因缺乏積極證據證明其所訴之事實為真實，致
    被訴人不受追訴處罰，而在積極方面尚無證據證明告訴人確
    係故意虛構者，仍不能以誣告罪論處。且誣告罪之成立以意
    圖他人受刑事處分或懲戒處分，而為虛偽之告訴告發報告者
    為要件。所謂虛偽係指明知無此事實故意捏造而言，若告訴
    人誤認有此事實或以為有此嫌疑，自不得指為虛偽，即難以
    誣告罪相繩（最高法院44年臺上字第892號、同院 43年臺上
    字第251號、同院46年臺上字第927號、同院40年臺上字第88
    號判例要旨參照）。依上開說明觀之，刑法第169條第1項誣
    告罪之構成要件應為(1)意圖使他人受刑事或懲戒處分、(2)申
    告人明知所訴為虛偽；所謂虛偽係指明知無此事實故意捏造
    而言、(3)向該管公務員申告、(4)所申告之事實，足使被誣告
    人有受刑事或懲戒處分之危險。
  (二)所謂自白，乃被告對自己犯罪事實之全部或一部之供述之謂
    ，被告所供述者，不必限於構成要件該當事實，即除供述構
    成要件該當事實之外，另外主張違法阻卻事由或責任阻卻事
    由，猶不失為自白（最高法院93年度臺上字第2870號判決要
    旨參照）。經查，被告乙○○於偵查僅坦承，其曾向林和南
    詢問系爭支票來源，林和南表示不清楚，嗣於警詢中，因其
    知悉林和南係經營買賣傢俱，其未進一步向林和南求證，逕
    自於警詢中陳稱係林和南之客票（參見臺灣高雄地方法院檢
    察署93年度偵字第14573號卷宗第 8頁、第9頁）等語，惟堅
    詞否認有何誣告犯行，並為前揭辯稱，已如上述。是依上揭
    說明，被告於偵訊中並未自白犯行，起訴意旨認為被告於偵
    訊中自白犯罪，尚有未合，先予敘明。
  (三)又被告於本院審理中陳稱，其曾以案外人林和南之告訴代理
    人身份，具狀向臺灣高雄地方法院檢察署檢察官對案外人甲○○提出詐欺告訴，並於警詢中陳稱，因案外人甲○○簽發
    系爭支票後，經其他持票人轉讓予案外人林和南，以支付應
    給付案外人林和南之貨款，而有跳票之情形，案外人即發票
    人甲○○涉嫌詐欺取財（參見本院94年6月1日審判筆錄）等
    語，此有刑事告訴狀、系爭支票及退票理由單影本各1份（
    參見臺灣高雄地方法院檢察署93年度發查字第1188號卷宗第
    1頁至第4頁）附卷可參，核屬相符，是被告以案外人林和南
    之告訴代理人身份，認為案外人即發票人甲○○簽發系爭支
    票退票，涉嫌詐欺取財，而向臺灣高雄地方法院檢察署檢察
    官對案外人甲○○提出詐欺告訴，並於警詢中為上揭陳述之
    事實，應可認定。
  (四)雖案外人林和南則於偵訊中陳稱：其並未委託「元盛財務中
    心」提出告訴狀及撤回告訴狀，亦無於委託「元盛財務中心
    」之授權書上簽名，「元盛財務中心」以其名義提出告訴未
    經其同意（參見臺灣高雄地方法院檢察署93年度偵字第9027
    號偵查卷宗卷第34頁）云云。然查：證人即「元盛財務中心
    」原會計人員丙○○於本院審理中證稱：「元盛財務中心」
    業務係幫客戶即債權人催收帳款，被告在「元盛財務中心」
    任職之主要工作為收帳，如債權人有債權需催收時，可至該
    財務中心找任何職員接洽，本件以林和南為告訴人，由被告
    為告訴代理人，對甲○○提出詐欺告訴案件時，其雖尚未任
    職於該財務中心，但林和南有委託該財務中心處理很多催收
    案件，其任職後有接過林和南撥至元盛財務中心之聯絡電話
    ；又林和南有以電話委託其填寫本案之撤回告訴狀，並告知
    系爭支票為林和南友人委請林和南催收，復由林和南委任元
    盛財務中心辦理催收，嗣因檢察官傳喚林和南，林和南擔心
    怕事，故要其速撤回本件告訴，否則連該財務中心也有事，
    至於「元盛財務中心」均有債權人之印章，其任職時該中心
    內即有林和南之印章，故於撤回告訴狀上之蓋用林和南印章
    （參見本院94年6月1日審判筆錄第6頁、第7頁、第12頁）等
    語，否認案外人林和南之上揭陳述，爰審酌證人丙○○與被
    告並無任何恩怨關係，應無甘冒遭刑事訴追偽證罪嫌之危險
    ，故意為虛偽不實證述之必要，且證人丙○○前揭證述該財
    務中心有委託催收債權人之印章，亦與一般社會委託催收案
    件需提出文書時，為避免麻煩委託人另行於書狀上書寫簽名
    之煩，而授權催收中心刻印存留使用之常情相符，並有高雄
    市政府高市府建二商字第14564325號營利事業登記證影本、
    林和南於92年 9月30日提出於臺灣高雄地方法院檢察署刑事
    告訴狀所附之支票及退票理由單影本、授權書、委任書共計
    15紙、刑事撤回狀 1份（參見臺灣高雄地方法院檢察署93年
    度他字第2061號卷宗第20頁至第36頁；93年度偵字第9027號
    卷宗第28頁至第30頁）附卷可參，核屬相符；況案外人林和
    南若並未委託該財務中心處理催收案件，該財務中心應無可
    能甘冒偽造文書之罪嫌，另提出案外人林和南之上揭其他授
    權委託書，案外人林和南上揭陳述，顯係事後恐為檢察官追
    訴其是否另涉犯刑責，所為有利於自己之不實陳述，亦與前
    揭事證不符，不足採信。是案外人林和南有委任「元盛財務
    中心」對甲○○提出詐欺告訴之案件，嗣後並委任「元盛財
    務中心」撤回前揭詐欺告訴之事實，應可認定。
  (五)證人即「元盛財務中心」原會計人員丙○○於本院審理中證
    稱：提出本案刑事告訴狀時，其雖尚未任職於「元盛財務中
    心」，且該財務中心前一任黃姓會計，亦未直接告知，本案
    刑事告訴狀為該黃姓會計所撰寫，但「元盛財務中心」之客
    戶委託催收訴訟之制式文書，係由會計負責依電腦內固定文
    書格式填寫當事人及金額繕寫，並於紀錄表記載遞狀至法院
    之時間，而其任職期間亦曾填寫制式訴訟文書，僅有比較特
    殊案件會委請律師繕寫，況經黃姓會計交接客戶林和南委託
    之本案催收資料予其收受，並有紀錄表記載遞狀時間，是本
    案刑事告訴狀應係黃姓會計所繕寫（參見本院94年6月1日審
    判筆錄第 8頁）等語。證人丙○○上揭證述，係以其任職於
    元盛財務中心期間之實際經驗為基礎，而非係出自個人之意
    見或推測之詞，其證言有證據能力，已如前述，且其上揭證
    述，客戶委託案件中，如需提出制式訴訟文書可由會計依電
    腦制式文書內容填載，特殊案情方委任律師繕寫等語，亦與
    一般公司為求降低營運成本之常情相符，是證人丙○○上揭
    所述內容，應可採信。是本案刑事告訴狀應係案外人林和南
    委任該財務中心催討債務後，由該財務中心前一任黃姓會計
    撰寫之事實，亦應可認定。
  (六)又證人丙○○於本院審理中證稱：「元盛財務中心」為客戶
    即債權人向法院對債務人提出告訴時，通常由債權人自己出
    庭，如債權人無暇時，由「元盛財務中心」另輪流安排催收
    人員為訴訟代理人至法院出庭陳述意見。因前一任黃姓會計
    交接時，教其撰寫制式告訴狀時，雖要填寫告訴代理人，但
    並未告訴催收人員要擔任告訴代理人，而告訴代理人係由「
    元盛財務中心」之催收人員輪流擔任，被告為該財務中心之
    催收人員（參見同上本院審判筆錄第9頁）等語，是「元盛
    財務中心」除替委任客戶繕寫制式告訴書狀外，並另有指定
    催收人員擔任告訴代理人，替委任客戶出庭陳述意見之作業
    流程，應可認定。而本案刑事告訴狀係案外人林和南委任該
    財務中心催討債務後，由該財務中心前一任黃姓會計撰寫之
    事實，已如前述，則依該財務中心之作業流程，應係該財務
    中心前一任黃姓會計撰寫本案告訴狀後，並先行自己填載被
    告為告訴代理人，俟法院或檢察署開庭時，再由被告擔任告
    訴代理人負責出庭陳述意見之事實，亦可認定。
  (七)被告係經由證人丙○○告知而至警局製作告訴警詢筆錄等情
    ，業經證人丙○○於本院審理中證稱：警方打電話至元盛財
    務中心通知林和南製作詐欺告訴筆錄時，其已任職於元盛財
    務中心，其接聽電話時，警方表示因林和南對甲○○提出告
    訴詐欺案件，請林和南至警局製作筆錄，但其未通知林和南
    ，而係通知被告及吳姓催收人員，由被告至警局製作筆錄，
    被告至警局製作筆錄前，被告僅有向其詢問林和南之背景，
    其告訴被告，林和南為從事家具業；而甲○○詐欺案件開過
    第一次偵查庭後，被告於偵訊後有向其詢問，系爭支票是否
    為林和南本人拿來該財務中心（參見同上本院審判筆錄第11
    頁）等語證述明確。被告雖未直接向案外人林和南求證，而
    逕向臺灣高雄地方法院檢察署及警方陳述案外人甲○○涉嫌
    詐欺取材罪嫌，然被告既係受雇於「元盛財務中心」擔任催
    收人員，並經該財務中心指定擔任案外人林和南對甲○○之
    詐欺告訴代理人，已如前述，況系爭支票有退票之情形，亦
    有系爭支票及退票理由單各 1紙附卷可參，是被告疏於查證
    誤認有此事實，進而誤認案外人甲○○涉有詐欺罪嫌，而以
    案外人林和南之告訴代理人身份具狀向臺灣高雄地方法院檢
    察署提起詐欺告訴，應可認定。
  (八)案外人甲○○雖於偵訊中陳稱，系爭支票並未交予案外人林
    和南收受，其先生黃錫逢表示友人要借票，由其簽發系爭本
    票交予黃錫逢借予友人（參見臺灣高雄地方法院檢察署93年
    度偵字第9027號偵查卷宗卷第34頁）等語，然系爭支票並未
    載明受款人且非禁止背書轉讓，此有系爭支票 1紙（參見臺
    灣高雄地方法院檢察署93年度發查字第1188號卷宗第3頁）
    在卷可參，且依票據法第125條第2項之規定，以執票人為受
    款人，是系爭票據具有流通性，可經由其他執票人輾轉由案
    外人林和南收受收執主張票據權利。從而，被告上揭所辯，
    其以為系爭支票為案外人林和南所收取之客票，尚非無可能
    ，其上揭所辯，應可採信，尚難僅憑案外人甲○○上揭陳述
    ，逕為認定被告係明知所訴為虛偽之事實。
  (九)綜上所述，被告依「元盛財務中心」指派擔任案外人林和南
    之告訴代理人，以案外人甲○○簽發之系爭支票為案外人林
    和南催收憑據，誤認案外人甲○○涉有詐欺罪嫌，而以案外
    人林和南之告訴代理人身份具狀向臺灣高雄地方法院檢察署
    或於警詢中提起詐欺告訴，其目的顯係在請求檢察官辨明是
    非曲直，尚非全然無因，亦非故意虛構事實，被告尚無虛捏
    事實誣陷案外人甲○○之犯意甚明。
五、綜上所述，衡諸上開說明及判例意旨，案外人林和南與案外
    人甲○○間，因系爭支票跳票而有未獲兌現之情狀，經案外
    人林和南委託「元盛財務中心」催討債務，致使被告誤認有
    此事實，以為系爭支票發票人甲○○涉犯詐欺取財罪嫌，而
    代理案外人即告訴人林和南具狀，向臺灣高雄地方法院檢察
    署提起詐欺告訴，並非明知無此事實故意捏造，被告應無虛
    捏事實誣陷案外人甲○○之犯意，應堪認定。況公訴人所舉
    對被告不利之證據，亦尚未達到通常一般之人均不致有所懷
    疑，得確信其為真實之程度，而有合理之懷疑存在，本院無
    從形成有罪之確信。此外，本院復查無其他積極證據足以證
    明被告有何自訴人所指誣告之犯行，本件既不能證明被告犯
    罪，揆之上開法條規定及判例意旨，自應諭知被告為無罪之
    判決。
據上論斷，應依刑事訴訟法第301條第1項，判決如主文。
中　　華　　民　　國　　94　　年　　6 　　月　　21　　日
                    鳳山刑事第3庭審判長法官  張桂美
                                 法      官  莊珮君
                                 法      官  唐中興
以上正本證明與原本無異。
如不服本判決，應於判決送達後10日內向本院提出上訴狀。
                                 書  記  官  顏宗貝
中　　華　　民　　國　　94　　年　　6 　　月　　21　　日
